ACORDAO-COMPLETO-2585602

ACÓRDÃO 4099/2023 ATA 16/2023 - PRIMEIRA CÂMARA

VISTO, relatado e discutido este pedido de reexame interposto por Lindaura Aparecida Guedes Cardoso contra o Acórdão 5.426/2022-1ª. Câmara, que considerou ilegal o seu ato de aposentadoria, com negativa de registro, em razão da incorporação de "quintos" pelo exercício de funções comissionadas entre 8/4/1998 a 4/9/2001, 
ACORDAM os Ministros do Tribunal de Contas da União, reunidos em sessão da 1ª Câmara, ante as razões expostas pelo Relator e com fundamento no art. 48 da Lei 8.443/1992 e no art. 7°, inciso II, da Resolução-TCU 353/2023, em:
9.1. conhecer do pedido de reexame e dar-lhe provimento parcial para, no mérito, considerar ilegal o ato de aposentadoria, ordenando excepcionalmente o seu registro em face de decisão judicial apta a sustentar, em caráter permanente, seus efeitos; 
9.2. tornar insubsistente o subitem 1.7.2. do Acórdão 5.426/2022-1ª. Câmara;
9.3. encaminhar cópia desta decisão ao Tribunal Regional Federal da 1ª Região e à interessada.

Pedido de reexame interposto por Lindaura Aparecida Guedes Cardoso contra o Acórdão 5.426/2022-1ª. Câmara, que considerou ilegal o seu ato de aposentadoria, com negativa de registro, em razão da incorporação de quintos pelo exercício de funções comissionadas entre 8/4/1998 a 4/9/2001.

Primeira Câmara

Tribunal Regional Federal da 1ª Região.

3. Interessados/Responsáveis/Recorrentes:
3.1. Recorrente: Lindaura Aparecida Guedes Cardoso (XXX.535.082-XX).

13.1. Ministros presentes: Benjamin Zymler (na Presidência), Walton Alencar Rodrigues, Jorge Oliveira (Relator) e Jhonatan de Jesus.
13.2. Ministros-Substitutos presentes: Augusto Sherman Cavalcanti e Weder de Oliveira.

JORGE OLIVEIRA

Ministro-Substituto Marcos Bemquerer Costa.

Trata-se de pedido de reexame (peças 12-17) interposto por Lindaura Aparecida Guedes Cardoso o contra o Acórdão 5426/2022-TCU-Primeira Câmara (rel. Min. Marcos Bemquerer) , cujo teor transcrevo a seguir:
"ACORDAM os Ministros do Tribunal de Contas da União, com fundamento nos artigos 1º, inciso V, e 39, inciso II, da Lei 8.443/1992, c/c os artigos 17, inciso III, 143, inciso II, 259, inciso II, 260 e 262 do Regimento Interno/TCU, em considerar ilegal a concessão de aposentadoria da Sra. Lindaura Aparecida Guedes Cardoso e negar registro ao correspondente ato, dispensar o ressarcimento das quantias indevidamente recebidas de boa-fé pela interessada, consoante o disposto no Enunciado 106 da Súmula da Jurisprudência do TCU, e expedir a determinação e a orientação contidas no subitem 1.7 abaixo: 
 (...) 
1.7. Determinação/Orientação: 
1.7.1. determinar ao Tribunal Regional Federal da 1ª Região que, no prazo de 15 (quinze) dias a contar da notificação deste Acórdão, dê ciência do inteiro teor desta Deliberação à interessada Sra. Lindaura Aparecida Guedes Cardoso, encaminhando a este Tribunal, no prazo de 30 (trinta) dias, comprovante da referida ciência; e 
1.7.2. esclarecer ao Tribunal Regional Federal da 1ª Região que, a despeito da negativa de registro do ato concessório, a vantagem de "quintos/décimos" incorporada com amparo em funções comissionadas exercidas entre 8/4/1998 e 4/9/2001, uma vez transformada em parcela compensatória a ser absorvida por quaisquer reajustes futuros, nos exatos termos da modulação de efeitos estabelecida pelo Supremo Tribunal Federal no RE 638.115/CE, não impõe a legalidade do ato nem enseja a emissão de novo ato concessório." 
2.	A Unidade de Auditoria Especializada em Recursos (AudRecursos) propõe negar provimento ao recurso, cujas conclusões foram acolhidas pelo dirigente daquela unidade e pelo Ministério Público junto ao TCU (peças 36-38) :
"HISTÓRICO
2.	Em exame, para fins de registro, ato de aposentadoria emitido por Tribunal Regional Federal da 1ª Região - DF em benefício de Lindaura Aparecida Guedes Cardoso.
2.1. O ato foi considerado ilegal, com negativa de registro, pela inclusão, nos proventos, de quintos de funções comissionadas exercidas após o advento da Lei 9.624/1998, que extinguiu a vantagem.
2.2. Não havia notícia nos autos de que a parcela irregularmente incluída nos proventos estivesse amparada por decisão judicial transitada em julgado.
2.3. Ocorre que o ato de aposentadoria em exame já havia sido julgado pelo TCU nos autos do Processo TC Processo 024.149/2021-7, por meio do Acórdão 17470/2021-TCU-Segunda Câmara (Ato no Sistema de Atos de Pessoal n.º 8588/2020) . No mesmo processo, havia o pedido de reexame interposto em 31/10/2021 pela recorrente e que, até o momento da interposição do presente apelo, ainda não havia sido apreciado. 
2.4. Ainda que existisse nos autos do Processo TC Processo 024.149/2021-7 pedido de reexame pendente de julgamento, o TRF1 atendeu à exigência do TCU e transformou os quintos da requerente (incorporados entre 1998 e 2001) em parcela compensatória, bem como emitiu novo ato de aposentadoria (Ato no Sistema de Atos de Pessoal n.º 150.071/2021) , objeto do presente processo (Processo TC Processo 015.662/2022-5) . 
2.5. Ato contínuo, no Processo TC Processo 024.149/2021-7, o pedido de reexame foi julgado e houve a prolação do Acórdão 6474/2022-TCU-Segunda Câmara, nos seguintes termos, verbis:
9.1. conhecer do pedido de reexame interposto por Lindaura Aparecida Guedes Cardoso e, no mérito, negar-lhe provimento;
9.2. dar ciência ao órgão de origem que, caso comprovado ser a recorrente beneficiária de decisão judicial transitada em julgado, que lhe assegure a incorporação de quintos no período entre 8/4/1998 e 4/9/2001, observe a modulação de efeitos fixada pelo Supremo Tribunal Federal no RE 638.115, de modo a manter a incorporação imune à absorção por reajustes futuros; e 
9.3. dar ciência desta deliberação à recorrente e ao Tribunal Regional Federal da 1ª Região - TRF/1ª Região.
2.6. Não é difícil perceber a existência de 2 atos concessórios, uma vez que se emitiu um novo ato de aposentadoria (Ato no Sistema de Atos de Pessoal n.º 150.071/2021) , ainda em momento que o recurso no Processo TC Processo 024.149/2021-7 (Ato no Sistema de Atos de Pessoal n.º 8588/2020) estava sendo processado no Tribunal.
2.7. Tal situação fez com que o novo ato de aposentadoria da recorrente fosse julgado antes da apreciação do apelo, o que ensejou a interposição do presente recurso, que se fundamenta nas alegações que, adiante, passar-se-á a relatar.
ADMISSIBILIDADE
3.	Reitera-se a proposta de conhecimento do recurso, nos termos do exame de admissibilidade de peça 18 e do despacho de peça 21, suspendendo-se os efeitos do caput e dos itens 1.7 e 1.7.2 do Acórdão 5426/2022-TCU-Primeira Câmara.
EXAME DE MÉRITO
4.	Delimitação
4.1. Constitui objeto da presente análise averiguar acerca da possiblidade de o órgão de origem emitir novo ato concessório na pendência de apreciação pelo Tribunal de recurso, interposto pelo próprio inativo (a) interessado (a) , da deliberação que ensejou a providência adotada pelo jurisdicionado, bem como acerca do tratamento que deve dar aos quintos incorporados no período de 8/4/1998 até 4/9/2001.
5.	Da emissão de novo ato
5.1. A recorrente, após defender a regularidade no pagamento das parcelas de quintos e imune à absorção por reajustes futuros, pede o arquivamento destes autos. Argumenta, em síntese, que:
a) a inclusão da referida vantagem nos proventos deu-se de maneira regular, tendo em vista que decorre de decisão judicial que transitou em julgado em 12/7/2010 (Ação Ordinária 2005.34.00.012.112-9, ajuizada pelo Sindicato dos Trabalhadores do Poder Judiciário e do Ministério Público no Distrito Federal - SINDJUS/DF) ;
b) ao modular os efeitos do julgamento do Recurso Extraordinário 638.115, em sessão plenária de 18/12/2019, o STF preservou as situações protegidas por decisão judicial que estivesse transitada em julgado.
5.2. Posteriormente ao julgamento do pedido de reexame no Processo TC Processo 024.149/2021-7, a recorrente compareceu aos autos, por meio das peças 30 e 31, informando a prolação do Acórdão 6474/2022-TCU-Segunda Câmara e requereu "o arquivamento do presente ato de aposentadoria, em razão da litispendência que impede a regular constituição desse processo, devendo manter-se incólume os autos originais".
Análise:
5.3. Conforme já descrito no histórico deste processo, o presente ato (Ato no Sistema de Atos de Pessoal n.º 150.071/2021) foi emitido pelo órgão de origem após a prolação do Acórdão 17470/2021-TCU-Segunda Câmara, que considerou ilegal e negou registro ao ato de aposentadoria da Sra. Lindaura Aparecida Guedes Cardoso em decorrência dos proventos conterem parcelas de quintos incorporadas relativas ao exercício de função de confiança/cargo em comissão após edição da Lei 9.624/1998, A referida deliberação foi proferida nos seguintes termos:
'ACORDAM, com fundamento no art. 71, incisos III e IX, da Constituição Federal de 1988, c/c os arts. 1º, inciso V, e 39, inciso II, da Lei 8.443/1992, e ainda com os arts. 17, inciso III, 143, inciso II, 260 e 262 do Regimento Interno/TCU, em considerar ilegal e negar registro ao ato de aposentadoria em exame e expedir os comandos a seguir discriminados.
 (...) 
1.7. Determinações/Recomendações/Orientações: 
a) dispensar o ressarcimento das quantias indevidamente recebidas de boa-fé, consoante o Enunciado 106 da Súmula de Jurisprudência do TCU;
b) determinar ao Tribunal Regional Federal da 1ª Região que:
b.1) no prazo de quinze dias, promova o ajuste da proporção da rubrica paga a título de quintos incorporados no período de 8/4/1998 até 4/9/2001 de acordo com a modulação estabelecida pelo STF no âmbito do RE 638.115/CE, caso a referida incorporação não tenha se fundamentado em decisão judicial transitada em julgado;
b.2.) caso haja rubrica paga a título de quintos incorporados após 4/9/2001, faça cessar todo e qualquer pagamento relativo ao ato, no prazo de quinze dias, emitindo novo ato, livre da irregularidade apontada, e submetendo-o a nova apreciação pelo TCU, na forma do art. 260, caput, do Regimento Interno/TCU;
b.3) no prazo de trinta dias, informe ao TCU as medidas adotadas e disponibilize, por meio do Sistema e-Pessoal, comprovante da data em que o interessado tomou conhecimento deste acórdão;
c) remeter cópia deste acórdão, acompanhada da instrução da secretaria especializada (peça 5) , ao Tribunal Regional Federal da 1ª Região, informando que o teor integral da deliberação poderá ser obtido no endereço eletrônico www.tcu.gov.br/acordaos.'
5.4. A composição dos proventos, conforme espelho do ato constante da peça 8 do TC Processo 024.149/2021-7, é a seguinte: 

5.5. A Sra. Lindaura Aparecida Guedes Cardoso recorreu contra os termos do Acórdão 17470/2021-TCU-Segunda Câmara sob alegação de que os pagamentos das parcelas de quintos incorporadas estavam protegidos por decisão judicial, mas o órgão de origem emitiu novo ato concessório e criou nova rubrica relativa às parcelas de quintos concedidas posteriormente a 8/4/1998 (parcela compensatória) , embora tenha mantido o mesmo valor dos proventos, quando ainda estava pendente de apreciação pelo Tribunal o primeiro recurso. A composição do novo ato, conforme peça 3 destes autos, é a seguinte:

5.6. Antes do deslinde do recurso interposto nos autos do TC Processo 024.149/2021-7, o Tribunal apreciou o ato concessório constante da peça 3 e também o considerou ilegal e negou registro por também conter parcelas de quintos posteriores ao advento da Lei 9.624/1998, o que ensejou no segundo recurso sob exame. Neste ínterim o Tribunal apreciou o primeiro recurso e prolatou o Acórdão 6474/2022-TCU-Segunda Câmara, negando-lhe provimento, sem prejuízo de orientar o órgão de origem como se deve proceder em caso de a beneficiária for detentora de decisão judicial que lhe assegure os pagamentos dos quintos incorporados após a edição do referido diploma legal. 
5.7. O mesmo tratamento deve ser dado ao recurso destes autos, pois a jurisprudência do Tribunal é pacífica de que, ainda que comprovado o trânsito em julgado, isto por si só, não possui o condão de alterar o julgamento pela ilegalidade do ato, pois que o e. STF deixou assente que a incorporação de quintos no período de 8/4/1998 até 4/9/2001 ofende o princípio da legalidade, nos termos da tese firmada em sede de repercussão geral, Tema 395. Ademais, o provimento judicial somente impede a suspensão dos pagamentos das parcelas indevidas (Acórdão 3842/2020-TCU-Primeira Câmara) .
5.8. Não merece ser acolhida a alegação da recorrente de que devem ser arquivados os presentes autos por supostamente haver litispendência com o TC Processo 024.149/2021-7, que tratou do seu ato concessório de aposentadoria originalmente, pelas seguintes razões: 
I) cada ato concessório emitido pelo órgão de origem, por ser complexo, só se aperfeiçoa após a análise realizada pelo Tribunal no exercício da competência prevista no art. 71, inciso III, da Constituição Federal; 
II) o órgão de origem, respeitadas as disposições da IN-TCU 78/2018, tem autonomia para editar, no momento que entender adequado, atos sujeitos a registro no Tribunal, particularmente nestes casos que tratam de incorporações de quintos após 8/4/1998, já que a jurisprudência é pacífica de que cabe ao próprio órgão averiguar em qual das situações se enquadra cada inativo (a) diante da modulação estabelecida pelo STF no âmbito do RE 638.115/CE, ajustando a proporção da rubrica paga a título de quintos incorporados se for o caso; 
III) a situação destes autos não se enquadra em nenhuma das hipóteses previstas nos §§5º e 6º do art. 260 do Regimento Interno do TCU c/c os termos da Resolução-TCU nº 206/2007, que considera prejudicado o exame de atos de admissão e concessão se presentes determinadas condições; 
IV) a jurisprudência do Tribunal é uníssona de que o efeito suspensivo de recurso que venha a ser improvido não exime da devolução dos valores percebidos indevidamente após a respectiva notificação; 
V) o TRF da 1ª Região, conforme item 9.2 do Acórdão 6474/2022-TCU-Segunda Câmara e uma vez constando ser a recorrente beneficiária de decisão judicial transitada em julgado, deve manter a incorporação imune à absorção por reajustes futuros; e 
VI) a Sra. Lindaura Aparecida Guedes Cardoso não sofreu nenhum prejuízo entre a primeira deliberação proferida pelo Tribunal nos autos do TC Processo 024.149/2021-7 até o presente momento, considerando que o quantum dos seus proventos foram preservados, inclusive na parte relativa às parcelas de quintos incorporadas (peças 33 a 35) .       
5.9. Assim, devem ser rejeitadas as alegações da recorrente. 
CONCLUSÃO
6.	Do exame, é possível concluir que o fato de ter sido editado novo ato concessório de aposentadoria pelo órgão de origem enquanto estava pendente de apreciação no Tribunal recurso da deliberação que ensejou a nova emissão não causou prejuízo a ora recorrente, sendo que o tratamento que deve ser dado aos quintos incorporados no período de 8/4/1998 até 4/9/2001 passa necessariamente pela modulação estabelecida pelo STF no âmbito do RE 638.115/CE, de modo que, havendo decisão judicial com trânsito em julgado que assegure o pagamento, não há que se falar absorção por reajustes futuros, cabendo ao próprio órgão de origem averiguar em qual situação se enquadra o (a) inativo (a) e mesmo que o TRF da 1ª Região tenha emitido o ato concessório de que trata o presente processo, reconhecendo que parte dos quintos estão sujeitas a absorção (parcela compensatória) , isso não o impede de reavaliar o caso da Sra. Lindaura Aparecida Guedes Cardoso, sem necessidade de editar novo ato concessório caso conclua que ela está amparada por decisão judicial, o que parece que já ter ocorrido, conforme consta dos contracheques da inativa (peças 33 a 35) , razão pela qual deve ser negado provimento ao presente recurso, mantendo incólume o Acórdão 5426/2022-TCU-Primeira Câmara. 
PROPOSTA DE ENCAMINHAMENTO
7.	Ante o exposto, submetem-se os autos à consideração superior, propondo-se, com fundamento no art. 48 da Lei 8.443/1992:
a)	conhecer do recurso interposto e no mérito negar-lhe provimento; e
b)	informar ao (s) recorrente (s) e demais interessados do acórdão a ser proferido, destacando que o relatório e o voto que o fundamentam podem ser acessados por meio do endereço eletrônico www.tcu.gov.br/acordaos."
É o relatório.

Marlucio Lustosa Bonfim (OAB-DF 16.619), representando Lindaura Aparecida Guedes Cardoso.

Procurador Sérgio Ricardo Costa Caribé.

Aposentadoria. Incorporação de quintos após a vigência da Lei 9.624/1998. Emissão pelo órgão de origem de novo ato concessório após apreciação do ato originário NA PENDÊNCIA DE PEDIDO DE REEXAME. Apreciação posterior do recurso, negando-lhe provimento. ILEGALIDADE DO NOVO ATO. Pedido de reexame. Conhecimento. ALEGAÇÃO DE LITISPENDÊNCIA. IMPROCEDÊNCIA. CONCESSÃO DA VANTAGEM POR DECISÃO JUDICIAL TRANSITADA EM JULGADO. Provimento Parcial DO RECURSO. RESOLUÇÃO TCU 353/2023. MANUTENÇÃO DA ILEGALIDADE DO ATO. REGISTRO EXCEPCIONAL NOS TERMOS DO ART. 7°, iNCISO II, DA RESOLUçÃO. A emissão de novo ato do tipo inicial pelo órgão de origem após o Tribunal considerar ilegal o primeiro ato concessório acarreta a invalidação tácita do primeiro ato, ainda que a decisão pela ilegalidade não tenha transitado em julgado.

APOSENTADORIA (APOS)

Unidade de Auditoria Especializada em Recursos (AudRecursos).

Trata-se de pedido de reexame interposto por Lindaura Aparecida Guedes Cardoso contra o Acórdão 5.426/2022-1ª. Câmara (relator: Ministro Marcos Bemquerer) , que considerou ilegal o seu ato de aposentadoria, com negativa de registro, em razão da incorporação de "quintos" pelo exercício de funções comissionadas entre 8/4/1998 e 4/9/2001. 
2. 	Inicialmente, ratifico o despacho exarado à peça 21, no sentido de que o pedido de reexame deve ser conhecido, porquanto preenche os requisitos de admissibilidade previstos no artigo 48 da Lei 8.443/1992.
3. 	O recorrente alega, em síntese, o direito à incorporação dos quintos em razão de modulação de efeitos da decisão do STF no RE 638.115/CE e da existência de decisão judicial transitada em julgado. Assim, requer seja aplicado o referido entendimento do STF para reconhecer indevida a transformação dos quintos em parcela compensatória, tendo em vista que a recorrente é beneficiária de decisão judicial transitada em julgado.
4.	Posteriormente, a recorrente suscitou questão de ordem, tendo em vista a litispendência do presente feito com o TC Processo 024.149/2021-7 (Ato 8.588/2020) , solicitando o arquivamento dos presentes autos (peça 30) . 
5.	Esclareço, por oportuno, que o Ato 8.588/2020 foi julgado ilegal por meio do Acórdão 17.470/2021 - 2ª. Câmara e havia a pendência de apreciação de pedido de reexame, quando o órgão de origem emitiu novo ato do tipo inicial (Ato 150.071/2021) , submetendo-o a apreciação desta Corte de Contas. O pedido de reexame atinente ao Ato 8.588/2020 foi apreciado por meio do Acórdão 6.474/2022 - 2ª. Câmara, com a negativa de provimento.
6. 	Nos presentes autos, nos quais se aprecia recurso contra decisão pela ilegalidade do novo ato concessório (Ato 150.071/2021) , a Unidade de Auditoria Especializada em Recursos (AudRecursos) propõe negar provimento ao pedido de reexame e indeferir a solicitação de arquivamento dos presentes autos. O Ministério Público junto ao Tribunal acompanha a unidade técnica.
7.	Alinho-me aos pareceres precedentes com as ressalvas decorrentes da recém-editada Resolução TCU 353/2023, sem prejuízo de tecer as seguintes considerações.
8.	Primeiramente, indefiro o pedido de arquivamento dos presentes autos (peça 30) . 
9.	Entendo que o novo ato do tipo Inicial editado pelo órgão de origem (Ato 150.071/2021) , objeto dos presentes autos, acarretou a invalidação tácita do Ato 8.588/2020, objeto do TC Processo 024.149/2021-7, substituindo-o integralmente, não se justificando, portanto, o arquivamento do presente feito sob o argumento de litispendência. Pelo contrário, sob esta ótica, é o TC Processo 024.149/2021-7 que deveria ter sido arquivado por perda de objeto. 
10.	No tocante ao mérito, destaco que o STF já assentou a ilegalidade da incorporação dos quintos/décimos resultantes do exercício de funções exercidas entre 8/4/1998 e 4/9/2001 (tese 395 da sistemática de repercussão geral) . Dessa forma, o ato deve ser considerado ilegal, ainda que tenha havido a modulação do alcance da decisão do STF no RE 638.115. 
11.	Recordo, a propósito, que a apreciação da legalidade do ato opera no plano da validade, enquanto a modulação dos seus efeitos opera no plano da eficácia. Portanto, é possível que um ato inválido no nosso ordenamento jurídico, excepcionalmente, produza efeitos jurídicos, tal como no caso em epígrafe (vide Acórdão 2.198/2023 - 1ª. Câmara, de minha relatoria) .
12.	 Recordo, ainda, que o acórdão recorrido se limitou a determinar que o órgão emissor do ato promovesse a modulação nos termos do que foi decidido no RE 638.115. Não cabendo falar em "indevida a transformação dos quintos percebidos pela recorrente em parcela compensatória", conforme aponta o recorrente. Tal avaliação teria ficado a cargo do órgão emissor da aposentadoria, no caso, o STJ.
13.	Ocorre que, nesta fase processual, foram encaminhados documentos (peças 13 a 17) que evidenciam que a recorrente é beneficiária de decisão judicial transitada em julgado na ação coletiva nº 2005.34.00.012112-9, 7ª Vara Federal da Seção Judiciária do Distrito Federal, promovida pelo Sindicato dos Servidores do Poder Judiciário e do Ministério Público da União no Distrito Federal - SINDJUS/DF. Segundo declaração de peça 13, a recorrente seria filiada ao sindicato e beneficiária da referida decisão judicial.
14.	Nesse contexto, entendo que deva ser considerado insubsistente o item 1.7.2 da decisão original, uma vez que a absorção futura das parcelas de quintos incorporadas seria medida inaplicável no caso concreto. 
15.	Ademais, nos termos do art. 7°, inciso II, da recém-editada Resolução TCU 353/2023, o Tribunal, excepcionalmente, deverá ordenar o registro do ato, em face da existência de decisão judicial apta a sustentar em caráter permanente seus efeitos financeiros, mantida a apreciação pela ilegalidade.
	Ante o exposto, VOTO no sentido de que o Colegiado adote a deliberação que ora lhe submeto.
TCU, Sala das Sessões, em 30 de maio de 2023.
JORGE OLIVEIRA 
Relator